【裁判字號】    89,易,1206
【裁判日期】    900816
【裁判案由】    詐欺
【裁判全文】
臺灣嘉義地方法院刑事判決                        八十九年度易字第一二六號
    公  訴  人  臺灣嘉義地方法院檢察署檢察官
    被      告  丁○○
    選任辯護人  蔡碧仲
右列被告因詐欺案件，經檢察官提起公訴 (八十九年度偵字第六三七七號），本院判
決如左：
    主  文
丁○○無罪。
    理  由
一、公訴意旨略以：丁○○意圖為自己不法之所有，於民國八十九年十月十一日中午
    十二時許，獨自前往嘉義縣太保市○○里○○路○段一四０號之嘉義縣太保市南
    新國民小學（以下簡稱南新國小），向該校教務主任佯稱其係電腦公司派來之員
    工，要將電腦主機搬回公司維修，致使該教務主任因而陷於錯誤，而任由其前往
    該校二樓行政室內，自行將其中一台最新之電腦主機搬上其所騎乘之ＬＥＳ—６
    ３７重型機車上，並已置於其實力支配下。但因被該校總務主任丙○○發現可疑
    而上前制止，並將前揭電腦主機追回。再經南新國小總務主任丙○○向與該校簽
    訂電腦維修契約之翃昇電腦有限公司（以下簡稱翃昇公司）詢問後，而查得翃昇
    公司並無指派員工前往該校將電腦主機搬回公司維修之情事，至此，南新國小教
    務主任及總務主任等人始知受騙而報警，因認被告涉犯刑法第三百三十九條第一
    項之詐欺取財罪嫌。
二、按犯罪事實應依證據認定之，無證據不得推定其犯罪事實；又不能證明被告犯罪
    者，應諭知無罪之判決；刑事訴訟法第一百五十四條、第三百零一條第一項分別
    定有明文。又犯罪事實之認定，應憑真實之證據，倘證據是否真實尚欠明確，自
    難以擬制推測之方法，為其判斷之基礎；而認定犯罪事實之證據係指足以認定被
    告確有犯罪行為之積極證據而言，該項證據自須適合於被告犯罪事實之認定，始
    得採為斷罪資料，最高法院五十三年著有臺上字第六五六號、二十九年上字第三
    一０五號著有判例可資參照。且刑事訴訟上證明之資料，無論其為直接或間接證
    據，均須達於通常一般之人均不致有所懷疑，而得確信其為真實之程度，始得據
    為有罪之認定，若其關於被告是否犯罪之證明未能達此程度，而有合理懷疑之存
    在，致使無從形成有罪之確信，根據「罪證有疑，利於被告」之證據法則，即不
    得遽為不利被告之認定，亦有最高法院七十六年度臺上字第四九八六號判例可稽
    。
三、公訴意旨認被告丁○○涉犯上開罪嫌，係以「經查：被告自行將南新國小行政室
    內電腦主機搬上其所騎乘之ＬＥＳ—６３７重型機車，及南新國小係與翃昇公司
    簽約，一切維修均由翃昇公司負責，並無委由其他公司維修等情事，業經證人即
    南新國小總務主任丙○○到庭結證屬實，並有南新國小與翃昇公司所簽訂之系統
    維護契約書影本一份附卷可稽。而被告所辯稱維陽公司之住址為嘉義市○○街五
    ０號（實係指五顯街五十二號，因該屋未懸掛門牌號碼，警方查訪時誤為五十號
    ），但經警察會同被告前往察看結果，現場大門深鎖，鐵捲門佈滿灰塵，門口大
    理石台階早已破損，又無任何招牌，根本無任何公司設立之跡象，且經查實際上
    並無維陽公司之設立登記資料，此業經證人即會同前往現場查證之警員李文雄到
    庭結證明確。又經證人即居住嘉義市○○街五十號從事臭氧機專業出租之張肇輝
    證稱：伊自民國八十四年即已居住於此，該五顯街五十二號之房子從未出租給他
    人或經營任何公司行號，該屋前之台階於去年九二一大地震時即已損壞，又該屋
    電動鐵捲門已長久未曾開啟，伊確定該屋未曾經營維陽公司等語。及證人即居住
    嘉義市○○街五十四號從事美髮工作之魏惠珍亦證稱：該五十二號房屋並無人居
    住或經營生意，屋前台階堆積塵土，鐵門積了厚厚的灰塵，伊確定該屋長久以來
    根本無人出入，亦未曾有維陽公司之經營等語。此外並有現場照片四幀附卷可資
    佐憑。縱使依被告所辯：伊於八十九年十月十一日還曾至該公司上班云云，為何
    於十月十二日尚未被警方查獲之際，該公司即能在一夕之間搬空撤離，而並無鄰
    右知悉之理？又南新國小教職人員詢問被告所搬運之電腦為何，被告僅稱要搬最
    新型的，並無以其他廠牌型號等之特徵來形容。又新舊電腦間之差價有天壤之別
    ，被告僅欲搬走較有價值之新電腦，而非搬走需要維修且價值較低之舊電腦。再
    據被告所辯：伊於八十九年十月十一日始到該公司上班云云。衡諸常情，電腦公
    司怎可能指派一位新進員工獨自前往學校搬運電腦，而不虞該員工可能將該電腦
    私自侵吞？復縱使電腦公司真的指派新進員工去搬運電腦，豈有不先行通知客戶
    之情事？益徵被告確自始即存有意圖為自己不法所有之詐欺犯意甚明。」等情為
    論據。
四、訊據被告丁○○固不否認有於右揭公訴意旨所載時、地搬取電腦之事實，惟堅詞
    否認有何公訴意旨所指之詐欺取財犯行，辯稱：其於八十九年十月九日循夾報徵
    才廣告前往嘉義市○○街五十號維陽電腦有限公司（以下簡稱維陽公司）應徵上
    班，次日因國慶日休假，嗣於八十九年十月十一日上班後，受維陽公司陳姓員工
    所指派前往南新國小搬運電腦，並無任何不法情事等語。本院經查：
    （一）被告丁○○於八十九年十月十一日抵達南新國小後，向該校教務主任表明
          係前去搬電腦回公司維修之際，該校訓導主任乙○○恰進入該校行政室使
          用電腦，被告乃於該校行政室內等候約二、三十分鐘，嗣乙○○用畢電腦
          發現被告仍在行政室內等候，始詢明被告欲搬回修理之電腦即當時伊使用
          之電腦（下稱系爭電腦），待乙○○面告被告勿損及電腦硬碟資料後，始
          由被告將電腦搬離行政室之事實，除據被告辯述在卷外，並據證人乙○○
          到庭結證：「（問：見過庭上被告？答稱：）在學校行政電腦室看過他，
          時間是在八十九年十月十一日接近中午的時候。」、「（問：當天情形？
          答稱：）我進去的時候，被告和教務主任在場，我因為要處理公文，所以
          使用裡面的電腦大約二、三十分鐘，之後我問被告的來意他說電腦公司派
          他來維修，因為我使用的那一台電腦先前曾經故障過，我想應該是學校通
          知電腦公司來維修，當時我不確定被告是要當場維修或是要搬回公司處理
          ，我有事就先行離開。」及「（問：被告是否告訴你要搬回處理，你告訴
          他不要毀壞檔案？答稱：）我有問他但是我忘記他怎麼說，但我記得我有
          提醒他如果要搬回修理不要毀損Ｄ槽的檔案。」等語（見本院九十年三月
          八日訊問筆錄）明確，是衡諸經驗及論理法則，倘被告有不法意圖，於胡
          協豐使用電腦之二、三十分鐘期間，大可搬去其他電腦設備，何需在場靜
          候乙○○用畢電腦後，處理（避免損及）檔案後，始大費周章搬取系爭電
          腦；且若被告有不法之意圖，被告先則曾與該校教務主任洽談，繼復與該
          校訓導主任即證人乙○○洽談，此間過程不漏任何犯罪跡象致該校主管人
          員均陷於錯誤，任令其取去電腦，以被告當時仍就學、工讀之社會經驗，
          從未有犯罪前案紀錄等情狀觀之，顯與常理有違，難認以此推論被告確有
          不法所有意圖，已達刑事證據法則上「超越合理懷疑」（beyond reasona
          -ble doubt）之程度。
    （二）被告丁○○於當日事發後，因覺事有蹊蹺，曾自行前往北興派出所備案之
          事實，除據被告供明在卷外，並據證人即北興派出所警員侯方域到庭結證
          ：「（問：八十九年十月十一日下午三點鐘左右是否你值班？答稱：）我
          有在警局但是我不確定那天是不是我值班。」、「（問：被告丁○○八十
          九年十月十一日下午三點鐘左右是否到派出所備案有關南新國小電腦的事
          ？答稱：）好像有去，但是是同事處理。」及「（問：被告當時如何說？
          答稱：）被告有說他去南新國小處理電腦好像有問題，但詳細內容我不是
          很清楚。」等語（見本院九十年二月十六日訊問筆錄）明確，是衡諸論理
          法則，倘被告果有不法所有之意圖，焉有於事發後自行前往警所備案之理
          ，足見被告所辯係受指派前往搬運電腦乙情，尚非不可信。
    （三）本院就被告「（一）有去維陽公司應徵上班；（二）案發日是去學校搬修
          電腦」二爭點，囑託法務部調查局進行測謊鑑定結果，不能研判被告有無
          說謊之情，有法務部調查局（90）陸（三）字第90132939號鑑定通知書一
          件附卷可稽，依前開「罪證有疑利於被告」之證據法則，洵應認定被告就
          上開問題並未有說謊之反應。
    （四）至公訴意旨所論：被告所辯「維陽公司」所在地址嘉義市○○街五十二號
          房屋鄰居多人到庭證稱上址多年無人使用，公訴意旨因認被告有關「維陽
          公司」之辯詞部分不可採乙節，經查，上址房地所有人係甲○○，經本院
          傳訊渠到庭雖證稱該址無出租或出借情事云云，又該屋內無耗電之電器用
          品等語（均見九十年四月六日訊問筆錄），然經本院向台灣電力公司（下
          稱台電）函詢上址用電情形，於被告所辯其受雇予「維陽公司」之月份，
          確有用電超過基本用電量之事實，有台電嘉區核費發字第90020624號函一
          件附卷可按，上址既有用電超過基本用電量之情形，足見公訴意旨所指證
          人張肇輝、魏惠珍等人證稱上址無人居住使用及證人甲○○證稱上址無出
          租或出借情事等情，顯均有與事實不符之瑕疵，從而被告所辯其係受雇予
          址設上址之「維陽公司」等語，尚非不可採信。
五、據上所述，公訴意旨論斷被告涉犯詐欺取財罪嫌，固非無見，然公訴意旨據為被
    告不利之證據，既仍有如上所述之瑕疵，而被告所辯情節，經查復非不可採信，
    且經科學鑑定結果，亦查無被告有何說謊之事實，不能證明被告確有公訴意旨所
    指之犯罪行為，揆諸首開條文及判例意旨，允應依法為被告無罪之諭知。
據上論斷，應依刑事訴訟法第三百零一條第一項，判決如主文。
本案經檢察官陳連發到庭執行職務
中      華      民    國    九十      年      八      月     十六     日
                                      臺灣嘉義地方法院刑事第三庭
                                          法  官  許  兆  慶
右正本證明與原本無異。
如不服本判決，應於判決送達後十日內，向本院提出上訴狀。
中      華      民      國    九十      年      八      月     十六     日
                                          書記官  洪  麗  惠


司法院資訊處製作；財團法人民間司法改革基金會備份。
